臺灣高等法院高雄分院刑事判決　　　　96年度選上訴字第23號
上　訴　人　臺灣高雄地方法院檢察署檢察官
上　訴　人
即　被　告　乙○○
被　　　告　甲○○
上列二人共同
選任辯護人　沈榮生律師
上列上訴人因被告等違反公職人員選舉罷免法案件，不服臺灣高
雄地方法院95年度選訴字第20號中華民國96年5 月17日第一審判
決（起訴案號：臺灣臺灣高雄地方法院檢察署95年度選偵字第70
號），提起上訴，本院判決如下：
    主  文
原判決撤銷。
乙○○、甲○○共同對於有投票權之人，交付賄賂，而約其投票
權為一定之行使，各處有期徒刑壹年陸月，褫奪公權年，均減
為有期徒刑玖月，褫奪公權壹年陸月。均緩刑年，並應同時付
保護管束及向指定之公益團體、地方自治團體或社區提供肆拾小
時之義務勞務。
    事  實
一、乙○○為使其所支持之高雄縣燕巢鄉鄉民代表侯選人陳孟宜
    （業經檢察官為不起訴處分）得以於民國95年6 月10日舉辦
    之第18屆鄉民代表選舉中順利當選，先於95年5 月中旬某日
    ，偕侯選人陳孟宜至選區內拜票，並自陳孟宜友人處取得白
    色大衛杜夫香菸2 條，乙○○竟與其妻甲○○共同基於對於
    有投票權人交付賄賂而約定投票予陳孟宜之犯意聯絡，2 人
    於同月下旬某日晚上9 時許，先前往彭金全位於高雄縣燕巢
    鄉○○村○○路43號之住處，將以報紙包裝之白色大衛杜夫
    香菸1 條贈送予有投票權之彭金全，並推由乙○○口頭與彭
    金全約定，於前述選舉時，將選票投給陳孟宜而為投票權之
    一定行使；其2 人又於同日晚上9 時30分許，前往甲○○之
    堂弟呂枝森位於高雄縣燕巢鄉○○村○○路130 之12號之住
    處，將大衛杜夫香菸1 條贈送予有投票權之呂枝森，並推由
    乙○○口頭與呂枝森約定，於前述選舉時，投票給陳孟宜而
    為投票權之一定行使（彭金全及呂枝森2 人均經檢察官另為
    職權不起訴處分）。嗣經民眾檢舉，循線查獲上情。
二、案經臺灣高雄地方法院檢察署檢察官指揮法務部調查局高雄
    縣調查站及高雄縣政府警察局岡山分局偵查起訴。
    理  由
一、證人彭金全於調查站調查中及證人呂枝森、彭金全於檢察官
    偵查中經具結而為之陳述，業經檢察官、被告及辯護人於本
    院審判程序表示同意作為證據，本院審酌上開筆錄作成時，
    較無人情施壓或干擾，亦無不當取供之情形，認為以之作為
    本案之證據亦屬適當，依刑事訴訟法第159 條之5 第1 項規
    定，上開證人於調查及偵查中之證言自具有證據能力。
二、上開事實，業據被告乙○○、甲○○於本院審理中坦承不諱
    （見本院96年8 月10日審判筆錄），核與證人彭金全於調查
    站及檢察官偵查中、證人呂枝森於檢察官偵查中證述之情節
    相符，被告2 人之自白應屬真實可信。本件事證明確，被告
    2 人犯行均洵堪認定。
三、核被告乙○○、甲○○所為，係犯公職人員選舉罷免法第90
    條之1 第1 項之對於有投票權人，交付賄賂而約其投票權為
    一定之行使罪。被告2 人，就上開犯行，相互間有犯意聯絡
    及行為分擔，均為共同正犯。被告2 人對具有投票權之呂枝
    森、彭金全行求、期約之低度行為，應為交付賄賂之高度行
    為所吸收，不另論罪。再按公職人員選舉罷免法第90條之1
    第1 項所定之對有投票權人交付賄賂或不正利益罪之賄選行
    為，乃行為人基於足以讓候選人當選票數之賄選目的，反覆
    向多數人交付賄賂或其他不正利益，約定不行使投票權或為
    一定行使；是被告等對有投票權人交付賄賂之犯行，於構成
    要件類型上，本質上已具備反覆、延續之行為特徵，被告等
    持續多次對有投票權人彭金全、呂枝森交付賄賂即為此類犯
    罪之典型或常態，於刑法評價上自應僅成立集合犯一罪（最
    高法院96年度台上字第3064號判決可資參照）。又被告乙○
    ○於偵查中經檢察官傳喚到案，並經檢察官指揮發交調查員
    訊問時自白，應依公職人員選舉罷免法第90條之1 第5 項前
    段規定減輕其刑。另被告甲○○於本案係跟隨其夫即被告乙
    ○○行事，僅立於附屬地位，非本案之主導者，且其僅以2
    條香菸賄選，犯罪情節輕微，若處以公職人員選舉罷免法第
    90條之1 第1 項之罪法定最低度刑有期徒刑3 年，仍嫌過重
    ，客觀上足以引起一般人之同情，可謂情輕法重，爰依刑法
    第59條規定減輕其刑（被告等行為後，刑法第28條、第59條
    之規定雖於94年2 月2 日修正公布，並於95年7 月1 日施行
    ，但均非屬法律之變更，無新舊法比較之必要，應依一般法
    律適用原則，適用裁判時法）。
四、被告乙○○犯罪事證明確，原審法院予以論罪科刑，固非無
    據，惟查：(一)原判決未認定被告乙○○、甲○○為共犯，尚
    有未合。(二)被告2 人持續多次對有投票權人彭金全、呂枝森
    交付賄賂，應僅成立集合犯一罪，原判決以連續犯論處，亦
    有不當。另被告甲○○犯罪事證亦明，原審法院未予詳查，
    遽為無罪之諭知，自有未當。檢察官及被告乙○○上訴意旨
    指摘原判決不當，均有理由，自應由本院撤銷改判。爰審酌
    民主政治經由選擇結果選賢與能，故選舉過程攸關國家政治
    良窳，被告2 人於選舉期間，竟不能遵守法律公平競爭，為
    候選人對選民交付賄賂，造成選風敗壞，破壞民主機制運作
    及選舉之公平性，惟念其2 人犯後於本院審理中均坦承犯行
    ，態度良好，且本案之賄選物品僅為洋菸2 條，賄選對象僅
    及2 人，又被告2 人並無前科紀錄，有臺灣高等法院被告前
    案紀錄表可佐，素行均佳等一切情狀，量處如主文第2 項所
    示之刑。又犯公職人員選舉罷免法第5 章之罪或刑法分則第
    6 章之妨害投票罪，宣告有期徒刑以上之刑者，並宣告褫奪
    公權，公職人員選舉罷免法第98條第3 項定有明文。此項褫
    奪公權之宣告，具有強制性，為刑法第37條第2 項之特別規
    定，不受宣告1 年以上有期徒刑之限制，應優先適用（最高
    法院95年台上字第7347號判決參照），惟宣告褫奪公權之期
    間依刑法第37條第2 項仍為1 年以上10年以下，故被告2 人
    均併宣告褫奪公權3 年。又被告2 人犯罪時間在96年4 月24
    日以前，應依中華民國96年罪犯減刑條例第2 條第1 項第3
    款、第14條規定，減為有期徒刑9 月，褫奪公權1 年6 月。
    查被告2 人前未曾受有期徒刑以上刑之宣告，有臺灣高等法
    院被告全國前案紀錄表在卷可稽，其2 人因一時失慮，偶罹
    刑典，經此刑之宣告後，應知警惕而無再犯之虞，本院認其
    2 人所受之宣告刑以暫不執行為當，均併予宣告緩刑3 年，
    用啟自新。
五、按緩刑宣告，得斟酌情形，命犯罪行為人向國庫支付一定之
    金額；或命向指定之公益團體、地方自治團體或社區提供40
    小時以上240 小時以下之義務勞務；刑法第74條第2 項第4
    款、第5 款定有明文。次按受緩刑之宣告者，如係執行第74
    條第2 項第5 款至第8 款所定之事項者，依刑法第93條第1
    項第2 款規定，並應於緩刑期間付保護管束。本院審酌被告
    2 人為夫妻，均務農維生，經濟狀況不佳，且年歲不輕，爰
    併諭知被告2 人應同時付保護管束，及向指定之公益團體、
    地方自治團體或社區提供40小時之義務勞務，以彌補渠等對
    選舉程序公正所造成之危害。
六、末按公職人員選舉罷免法第90之1 第3 項固規定預備或用以
    行求期約或交付之賄賂，不問屬於犯人與否，沒收之。但如
    其賄賂已交付與有投票權之人收受，因收受者係犯刑法第14
    3 條第1 項之投票受賄罪，其所收受之賄賂應依同法條第2
    項之規定沒收之，如全部或一部不能沒收時，追徵其價額。
    故犯投票行賄罪者，其已交付之賄賂，自應依刑法第143 條
    第2 項規定，於其對向共犯所犯投票受賄罪為沒收或追徵其
    價額之從刑宣告，不得再依上開公職人員選舉罷免法規定沒
    收（最高法院93年度台上字第5728號判決意旨參照）。查
    本件被告2 人所交付賄賂大衛杜夫洋菸2 條，並未扣案，且
    已交付證人彭金全、呂枝森，依照前揭最高法院判決意旨，
    如未滅失，亦應於彭金全、呂枝森所犯投票受賄罪之案件為
    沒收之諭知，自不得於本案中宣告沒收。
據上論結，應依刑事訴訟法第369 條第1 項前段、第364 條、第
299 條第1 項前段，公職人員選舉罷免法第90條之1 第1 項、第
5 項、第98條第3 項，刑法第11條、第28條、第59條、第37 第2
項、第74條第1 項第1 款，第2 項第5 款、第93條第1 項第2 款
，中華民國96年罪犯減刑條例第2 條第1 項第3 款、第7 條第1
項、第2 項、第14條，判決如主文。
本案經檢察官方娜蓉到庭執行職務。
中    華    民    國    96    年    8     月    24    日
                  刑事第九庭    審判長法  官  翁慶珍
                                      法  官  陳  箐
                                      法  官  范惠瑩
以上正本證明與原本無異。
如不服本判決應於收受本判決後10日內向本院提出上訴書狀，其
未敘述上訴理由者，並得於提起上訴後10日內向本院補提理由書
狀（均須按他造當事人之人數附繕本）「切勿逕送上級法院」。
中    華    民    國    96    年    8     月    24    日
                                      書記官  吳華榮
附錄全文論罪科刑法條：
公職人員選舉罷免法第90條之1
對於有投票權之人，行求期約或交付賄賂或其他不正利益，而約
其不行使投票權或為一定之行使者，處3 年以上10年以下有期徒
刑，得併科新臺幣100萬元以上1千萬元以下罰金。
預備犯前項之罪者，處1 年以下有期徒刑。
預備或用以行求期約或交付之賄賂，不問屬於犯人與否，沒收之
。犯第1 項或第2 項之罪，於犯罪後6 個月內自首者，減輕或免
除其刑；因而查獲候選人為正犯或共犯者，免除其刑。
犯第1 項或第2 項之罪，在偵查中自白者，減輕其刑；因而查獲
候選人為正犯或共犯者，減輕或免除其刑。
